臺灣宜蘭地方法院民事判決　　　　　　　94年度簡上字第29號
上　訴　人　壬○○○○
　　　　　　己○○
兼上列一人
訴訟代理人　丁○○　　　住宜蘭縣蘇澳鎮○○里○○○路3號
上　訴　人　戊○○　　　住台北縣泰山鄉○○街21巷22號
被 上 訴人　乙○○　　　住宜蘭縣宜蘭市○○路○段71號
訴訟代理人　甲○○　　　住同上
　　　　　　丑○○　　　住同上
追 加 被告　庚○○　　　住台北縣永和市○○路○段18巷8號2
　　　　　　辛○○　　　住台北縣泰山鄉○○街21巷22號
上列二人共同
訴訟代理人　丁○○　　　住宜蘭縣蘇澳鎮○○里○○○路3號
追 加 被告　寅○○○　　住宜蘭縣蘇澳鎮○○里○○路78號
訴訟代理人　戊○○　　　住台北縣泰山鄉○○街21巷22號
追 加 被告　癸○○　　　住宜蘭縣冬山鄉○○路○段259巷11號
　　　　　　子○○　　　住宜蘭縣五結鄉○○路107之7號
上列二人共同　　　　　　住台北縣泰山鄉○○街21巷22號
訴訟代理人　丁○○　　　住宜蘭縣蘇澳鎮○○里○○○路3號
　　　　　　戊○○　　　住台北縣泰山鄉○○街21巷22號
追 加 被告　卯○○○　　住宜蘭縣宜蘭市○○路25之33號
上列當事人間拆屋還地事件，上訴人對於中華民國94年7月14日
本院羅東簡易庭94年度羅簡字第15號第一審判決提起上訴，並於
本院合議庭為訴之追加，經本院合議庭於96年1月15日言詞辯論
終結，判決如下：
    主  文
上訴人壬○○○○、己○○、丁○○、戊○○之上訴駁回。
被告庚○○、辛○○、癸○○、子○○、寅○○○、卯○○○應
與上訴人壬○○○○、己○○、丁○○、戊○○共同將坐落宜蘭
縣蘇澳鎮○○○段864地號土地上，如附圖所示編號Ａ部分，面
積0.010096公頃之磚造房屋，及編號Ｂ部分，面積0.002506公頃
之鐵皮屋拆除，將該基地返還被上訴人；並應與上訴人壬○○○○、己○○、丁○○、戊○○共同自民國九十四年一月十一日起
至返還上開土地之日止，按年給付原告新台幣肆佰玖拾玖元。
第二審訴訟費用，由上訴人及追加被告負擔。
    事實及理由
一、按訴狀送達後，原告不得將原訴變更或追加他訴，但請求之
    基礎事實同一者，該訴訟標的對於數人必須合一確定時，追
    加其原非當事人之人為當事人者，均不在此限，民事訴訟法
    第255條第1項第2、5款定有明文。又按第二審訴之追加，非
    經他造同意，不得為之。但有同法第255條第1項第2、5款情
    形，不在此限，同法第436條之1第3項準用同法第446條第1
    項亦有明文。經查，被上訴人原起訴請求上訴人應拆除坐落
    宜蘭縣蘇澳鎮○○○段864地號土地（以下簡稱系爭土地）
    上，如附圖所示編號Ａ部分，面積0.010096公頃之磚造房屋
    ，及編號Ｂ部分，面積0.002506公頃之鐵皮屋（以下簡稱系
    爭建物），並返還該基地，暨自起訴狀繕本送達翌日起至返
    還上開土地之日止，按年給付相當於租金之不當得利。惟被
    上訴人於第二審主張系爭建物為上訴人壬○○○○、己○○
    、丁○○、戊○○與庚○○、辛○○、癸○○、子○○、寅
    ○○○、卯○○○所公同共有，而追加庚○○、辛○○、癸○○、子○○、寅○○○、卯○○○為被告（參見本院卷第
    217頁），核本件請求拆屋還地部分訴訟標的對各公同共有
    人必須合一確定；請求給付不當得利部分請求之基礎事實同
    一，從而被上訴人於第二審之追加，於法核無不合，自應允
    許。
二、本件被上訴人起訴主張：被上訴人於民國93年6月28日取得
    系爭土地之所有權，因上訴人前未經其同意，即擅自在系爭
    土地上建造如附圖所示編號Ａ、Ｂ，門牌號碼為宜蘭縣蘇澳
    鎮新城里武荖坑3號之系爭建物，而無權占用該基地，爰依
    民法第767條、第179條規定求為判命上訴人應將附圖所示Ａ
    、Ｂ部分拆除，並將該基地返還被上訴人，及上訴人應自起
    訴狀繕本送達翌日起至返還上開土地之日止，按年給付新台
    幣（下同）7,112元相當於租金之不當得利之判決（原審判
    決上訴人應將附圖所示Ａ、Ｂ部分拆除，並將土地返還被上
    訴人及按年給付499元，而駁回被上訴人其餘之訴。被上訴
    人就其敗訴部分並未上訴，因而確定；就其勝訴部分，追加
    庚○○、辛○○、癸○○、子○○、寅○○○、卯○○○為
    被告）。並答辯聲明：(一)上訴駁回。(二)追加被告庚○○、辛○○、癸○○、子○○、寅○○○、卯○○○應與上訴人就
    原判決所命作為與給付義務履行之。
    上訴人及追加被告則以：系爭建物占用使用之基地，係上訴
    人與追加被告之被繼承人俞榮富向當時為系爭土地之所有人
    吳永燦所購買，惟未辦妥所有權移轉登記，故其等應屬有權
    占有等語，資為抗辯，並上訴聲明：(一)原判決不利於上訴人
    部分廢棄。(二)被上訴人在第一審之訴及其假執行之聲明均駁
    回。
三、兩造所不爭執之事項（參見第二審卷第192、244頁）：
（一）被上訴人於93年6月28日購得宜蘭縣蘇澳鎮○○○段864地
      號之系爭土地，為土地所有權人。
（二）坐落系爭土地上屬於未辦保存登記之系爭建物即門牌號碼
      宜蘭縣蘇澳鎮○○里○○○路3號，為上訴人及追加被告
      之被繼承人俞榮富於65年以前建造，嗣由上訴人及追加被
      告繼承取得。
（三）上訴人及追加被告占用系爭土地之位置、面積，如羅東地
      政事務所收件日期文號94年2月15日字042300號土地複丈
      成果圖即如附圖所示Ａ、Ｂ部分。
四、本件之爭點及得心證之理由：
    上訴人及追加被告是否有權使用系爭土地？（參見第二審卷
    第192、287頁）
（一）按買賣契約僅有債之效力，不得以之對抗契約以外之第三
      人。因此在二重買賣之場合，出賣人如已將不動產之所有
      權移轉登記與後買受人，前買受人縱已占有不動產，後買
      受人仍得基於所有權請求前買受人返還所有物，前買受人
      即不得以其與出賣人間之買賣關係，對抗後買受人，最高
      法院95年度台上字第394號判決意旨可資參照。
（二）經查，證人吳順枝雖於94年4月21日在原審證稱：大約是
　　　50幾年前，上訴人祖父（指俞榮富）沒有房子可以住，就
      拿了幾千元予其兄吳火金買地，並由上訴人祖父建屋，雖
      有簽立契約書但因幾次颱風已經滅失等語；證人吳李阿有
      於同日在原審證稱：上訴人祖父有向其夫吳火金購買系爭
      土地，大概幾千元，面積伊不清楚等語（參見原審卷第44
      、45頁）。縱令前揭證詞為真實，惟依照前揭之說明，本
      件系爭建物之原基地所有權人先將之出賣予上訴人及追加
      被告之被繼承人俞榮富，並交付使之占有並進而建屋，惟
      基地部分並未辦妥所有權移轉登記。嗣原所有權人之繼承
      人丙○○等人又將系爭土地出售與他人，且已辦訖系爭土
      地之所有權移轉登記予該後買受人，則屬於前買受人之繼
      承人即本件上訴人及追加被告縱有買賣關係存在，並已占
      有，亦不得以之對抗登記為所有權人之被上訴人。上訴人
      及追加被告僅得對出賣人主張債務不履行之損害賠償責任
      。從而，上訴人及追加被告占有使用系爭建物之基地部分
      ，對於被上訴人而言，仍屬無權占有。
五、按所有人對於無權占有或侵奪其所有物者，得請求返還之，
    民法第767條前段定有明文。系爭土地為被上訴人所有，上
    訴人及追加被告，上訴人及追加被告占用系爭土地上如附圖
    所示Ａ、Ｂ部分基地，為兩造不爭執之事實，已如前述，而
    上訴人及追加被告無權占有系爭土地上如附圖Ａ、Ｂ部分基
    地亦經認定，揆諸上揭說明，被上訴人請求上訴人及追加被
    告將坐落系爭土地上如附圖Ａ、Ｂ部分建物拆除，並將該基
    地返還被上訴人，為有理由，應予准許。
六、另按無法律上之原因而受利益，致他人受損害者，應返還其
    利益，民法第179條前段定有明文。又無權占有他人之土地
    ，依社會之通常觀念，可能獲得相當於租金之利益，且致他
    人受有相當於租金之損害（最高法院61年台上字第1695號判
    例參照）。上訴人及追加被告無權占有系爭土地上如附圖所
    示Ａ、Ｂ部分基地，已如上述，被上訴人請求就占有上開土
    地請求不當得利，應屬有據。又按城市地方房屋之租金，以
    不超過土地及其建築物申報總價年息10%為限，此於租用基
    地建築房屋時準用之，土地法第97條第1項、第105條分別定
    有明文。經查，系爭土地自93年1月之申報地價為每平方公
    尺79.2元，系爭建物占用之土地面積為126.02平方公尺，此
    有土地登記謄本及附圖可參，而系爭土地被告占用部分附近
    並無其他住戶、屋後均為雜木樹林，並無其他建築物在旁，
    亦無何商業活動等情，有原審勘驗筆錄在卷可查，是認被上
    訴人請求上訴人及追加被告給付相當於租金之利益以該地申
    報地價5%為適當，即應以499元計算其每年相當於租金之不
    當得利（計算式：79.2×126.02×0.05＝499，元以下四捨
    五入）。從而，被上訴人請求上訴人及追加被告給付自上訴
    人起訴狀繕本送達之翌日起即94年1月11日起至返還上開土
    地之日止按年給付499元，即屬正當（被上訴人原請求上訴
    人給付超過前開部分，業經原審駁回確定）。
七、綜上所述，被上訴人本於民法第767條及第179條之法律關係
    ，並於第二審追加庚○○、辛○○、癸○○、子○○、寅○○○、卯○○○為當事人，請求上訴人應共同將坐落系爭土
    地上，如附圖所示Ａ、Ｂ部分之建物拆除，將該地返還被上
    訴人；並給付如前述相當於租金之不當得利，為有理由，應
    予准許。是原審就上訴人部分判命拆屋還地及給付不當得利
    ，於法並無不合。上訴人上訴意旨仍執陳詞指摘原判決就不
    利於其之部分有不當，求予廢棄，為無理由，應予駁回。另
    被上訴人追加被告庚○○、辛○○、癸○○、子○○、寅○○○、卯○○○之訴部分，由本院判決如主文第二項所示。
八、據上論結，本件上訴人之上訴為無理由，被上訴人追加之訴
    為有理由，依民事訴訟法第436條之1第3項、第499條第1項
    、第78條、第85條第1項前段，判決如主文。
中　　華　　民　　國　　96　　年　　12　　月　　29　　日
                  民事庭  審判長法　官  楊麗秋
                                法  官  林翠華
                                法  官  郭淑珍
正本與原本無異
本件不得上訴
中　　華　　民　　國　　96　　年　　1 　　月　　31　　日
                                書記官  藍友隆
